最　高　行　政　法　院　判　決　　　　　　　　　九十三年度判字第一五六七號
　　上　訴　人　甲○○
　　被 上訴 人　臺南縣稅捐稽.
　　代　表　人　乙○○
右當事人間因土地增值稅事件，上訴人對於中華民國九十二年六月三十日高雄高等行
政法院九十二年度訴字第二八七號判決，提起上訴，本院判決如左：
    主  文
上訴駁回。
上訴審訴訟費用由上訴人負擔。
    理  由
壹、本件上訴人主張：查警方及檢察官於偵辨臺灣臺南地方法院（下稱臺南地院）九
    十一年度簡字第十七號判決時，何以未將盧進傳、鄭文裕二人盜挖上訴人系爭土
    地部分一併偵辦，實非上訴人所得左右。況該判決載明「嗣八十六年三月二日經
    謝明池報警查獲」，警方自然僅針對下湖段二三四之六一地號（謝明池所有）加
    以偵辦。又上訴人所有之系爭土地既已為他人所盜採在先，警方查獲盜採下湖段
    二三四之六一地號之時，上訴人所有系爭土地被盜採之情已經發生，無從查獲，
    原審所持論點係事實上不可能之事，以此而論，即有違經驗法則及論理法則。且
    原審僅以難僅憑渠二人通行系爭土地，認定原為上訴人之被繼承人林源伯所有之
    系爭坐落臺南縣關廟鄉○○段二三四之五四、二三四之五六、二三四之八五及二
    三四之一一四地號等四筆土地（以下稱系爭四筆土地）之砂石亦係該二人所盜挖
    ，所持理由亦不充分，其認定事實所持論據有顯違經驗法則及論理法則，自屬判
    決違背法令。次查臺南地院八十九年度易字第二六○三號刑事判決書事實欄所載
    有關林源伯部分，實係摘錄自檢察官起訴書，檢察官因林源伯死亡而為不起訴處
    分，對林源伯是否有盜採土石一事並未加以嚴格證明，故事實欄部分之記載，尚
    不足認林源伯知悉盜挖土石一事，更應查其理由欄之記載始可認定。另該案判決
    理由欄中，因林源伯已死亡，又僅以被上訴人處分書為憑，認定林源伯涉有盜採
    土石之事，亦未對林源伯是否有盜採土石一事詳予調查，職此，該判決書所載有
    關林源伯知悉盜採砂石一事，均未經調查，即無法依此認定林源伯知悉盜採土石
    ，而非法變更土地為非農地使用之事。且檢察官之起訴書僅可供參考，不得作為
    課稅之唯一證據（改制前行政法院八十七年度判字第二三九號判決參照），職此
    ，訴願決定並未對林源伯之違章事實加以調查，自不得僅以檢察官之起訴事實認
    定林源伯有取得系爭農地卻不作農業使用之違章事實。況臺南地院八十九年度易
    字第二六○三號判決所認定事實之基礎係依據被上訴人所作之處分書，認定林源
    伯未經核准在系爭土地盜採砂石。然此一部分，即本件行政訴訟所爭執之事實，
    此即屬循環論證，實有背證據法則，亦有行政訴訟法第二百四十三條第一項判決
    不適用法規之違背法令。另查系爭土地遭盜挖為八十五年底，乃本件上訴人之被
    繼承人林源伯受讓該筆土地之前之事。而依土地稅法第五條：「土地增值稅之納
    稅義務人如左：一、土地為有償移轉者，為原所有權人。」本件系爭土地既為有
    償移轉為林源伯所有，故土地增值稅之納稅義務人應為前手之郭榮泰，而系爭土
    地於移轉前既然已遭他人盜挖，未作農業使用，自無行為時土地稅法第三十九條
    之二第一項之適用。被上訴人以上訴人之被繼承人林源伯違反行為時土地稅法第
    五十五條之二第一項第三款之規定處罰林源伯即屬無據。原審未察，維持原處分
    而未予以撤銷，自有未洽，爰請判決廢棄原判決。
貳、被上訴人未提出答辯狀。
參、原審斟酌全辯論意旨及調查證據之結果，以：查臺南地院九十一年度簡字第十七
    號判決係認定該案被告盧進傳與訴外人鄭文裕共同盜挖謝明池、謝尚明、謝福臨
    所共有坐落臺南縣關廟鄉○○村○○段二三四之六一地號之土地，並未認定盧進
    傳、鄭文裕二人盜挖系爭四筆土地等情，此有該判決附於原處分卷可稽，並為兩
    造所不爭，應堪信實。是苟上訴人主張盧進傳、鄭文裕二人欲自前開下湖段二三
    四之六一地號土地盜採砂石，非先盜採系爭四筆土地上之砂石，俟盜採後剷平山
    坡、通路平整後方得以大型機具，如怪手、砂石車等進入下湖段二三四之六一地
    號土地盜採，否則無法通過本為山坡地之上訴人土地屬實，則警方及檢察官於偵
    辦該案時，衡諸常情，自無不將盧進傳、鄭文裕二人盜挖系爭四筆土地一併偵辦
    之理？若本件僅係盧進傳、鄭文裕二人欲自前開下湖段二三四之六一地號土地盜
    採砂石，有經過系爭四筆土地之必要，亦難僅憑渠二人有通行系爭四筆土地之事
    實遽認系爭四筆土地之砂石亦係該二人所盜挖。是本件與行政程序法第一百二十
    八條第一項第二款之要件不符，被上訴人否准上訴人撤銷原處分及退還稅款之申
    請，自無不合。況查，觀諸卷附臺南地院八十九年度易字第二六○三號刑事判決
    書事實欄所載，亦足認林源伯就系爭土地未經核准採取土石乙事，不僅事先知情
    ，且為主導者之一，其非依法令變更為非農業用地使用甚明。故被上訴人認為林
    源伯違反行為時土地稅法第五十五條之二第一項第三款規定，遂處以林源伯罰鍰
    新臺幣（下同）二、七○九、九○○元，自屬有據。綜上所述，被上訴人所為之
    處分，核無違誤，訴願決定予以維持，亦無不合，上訴人所為之請求，並無理由
    ，乃判決駁回上訴人在原審之訴。
肆、本院查：（一）、按「農業用地在依法作農業使用時，移轉與自行耕作之農民繼
    續耕作者，免徵土地增值稅。」、「依第三十九條之二第一項取得之農業用地，
    取得者於完成移轉登記後，有左列不繼續耕作情形之一者，處以原免徵土地增值
    稅額二倍之罰鍰，其金額不得少於取得時申報移轉現值百分之二：一、再移轉與
    非自行耕作農民。二、非依第二十二條之一規定之各項原因，閒置不用者。三、
    非依法令變更為非農業用地使用。前項應處罰鍰之土地，不繼續耕作面積未達每
    宗土地原免徵土地增值稅土地面積之五分之一，其罰鍰得按實際不繼續耕作面積
    比率計算。」分別為行為時土地稅法第三十九條之二第一項、第五十五條之二所
    明定。本件上訴人之被繼承人林源伯（於民國八十八年九月二日死亡，由上訴人
    單獨繼承）於八十六年二月二十一日因買賣取得系爭四筆山坡地保育區農牧用地
    土地，並經被上訴人所屬新化分處依行為時土地稅法第三十九條之二第一項規定
    核准免徵土地增值稅，嗣經被上訴人所屬新化分處於八十七年二月二十三日派員
    會同農業、地政機關實地勘查時，查獲系爭四筆土地部分面積未經核准自行供採
    取土石濫墾濫伐，已非法變更為非農業用地使用，經被上訴人審查違章屬實，遂
    依行為時土地稅法第五十五條之二第一項第三款規定，以八十七年十一月七日八
    七南縣稅法字第八七○九四二○九號處分書，處以林源伯原免徵土地增值稅二倍
    之罰鍰計二、七○九、九○○元（已於八十八年二月十三日送達）；嗣上訴人以
    本件有行政程序法第一百二十八條第一項第二款情事，向被上訴人申請撤銷上開
    罰鍰處分，並退還已完納之罰鍰併同利息，經被上訴人函轉其所屬新化分處審理
    後，以九十一年七月二十六日縣稅新分二字第○九一○○二九七九四號函否准上
    訴人所請，上訴人不服，提起訴願，經遭決定駁回，乃提起本件行政訴訟。原判
    決關於上訴人之被繼承人林源伯違反行為時土地稅法第五十五條之二第一項第三
    款規定之事實，本件與行政程序法第一百二十八條第一項第二款之要件不符，以
    及上訴人在原審之主張如何不足採等事項均已詳為論斷。又上訴人主張其被繼承
    人林源伯取得系爭四筆土地之前，已遭他人盜採砂石，未作農業使用，自無行為
    時土地稅法第三十九條之二第一項之適用乙節，惟若上訴人之被繼承人林源伯取
    得系爭四筆土地之前，已遭他人盜採砂石，其如何願意買受已被盜採之土地，又
    將如何依據行為時土地稅法第三十九條之二第一項規定申請免徵土地增值稅。本
    件系爭四筆土地，已依行為時土地稅法第三十九條之二第一項規定申請免徵土地
    增值稅在案，嗣因違規而被裁罰，上訴人方主張系爭土地無行為時土地稅法第三
    十九條之二第一項所規定免徵土地增值稅之適用，以免除裁罰，自不足採。是原
    判決認本件原處分認事用法，均無違誤，維持原處分及訴願決定，而駁回上訴人
    在原審之訴，其所適用之法規與該案應適用之現行法規並無違背，與解釋判例，
    亦無牴觸，並無所謂原判決有違背法令之情形；又證據之取捨與當事人所希冀者
    不同，致其事實之認定亦異於該當事人之主張者，不得謂為原判決有違背法令之
    情形。（二）、上訴人對於業經原判決詳予論述不採之事由再予爭執，核屬法律
    上見解之歧異，要難謂為原判決有違背法令之情形。本件上訴論旨，仍執前詞，
    指摘原判決違誤，求予廢棄，難認有理由，應予駁回。
據上論結，本件上訴為無理由，爰依行政訴訟法第二百五十五條第一項、第九十八條
第三項前段，判決如主文。
中　　華　　民　　國　　九十三　　　年　　十二　　　　月　　　九　　　　日
                    最 高 行 政 法 院  第 二 庭
                                審 判 長 法  官　　　葉　振　權
                                         法  官      黃  合  文
                                         法  官　　　劉　鑫　楨
                                         法  官　　　吳　明　鴻
                                         法  官　　　梁　松　雄
右  正  本  證  明  與  原  本  無  異
　　　　　　　　　　　　　　　　　　　　 法院書記官　陳　盛　信
中　　華　　民　　國　　九十三　　　年　　　十二　　　月　　　九　　　　日
